臺灣高等法院刑事裁定
111年度毒抗字第99號
抗  告  人
即  被  告  金朝秀



上列抗告人即被告因違反毒品危害防制條例案件，不服臺灣新北
地方法院中華民國110年12月24日裁定（110年度毒聲字第2569號
），提起抗告，本院裁定如下：
    主  文
抗告駁回。                                              
    理  由
一、原裁定意旨略以：抗告人即被告甲○○基於施用第二級毒品之
    犯意，於民國110年9月2日14時25分許為警採尿時往前回溯9
    6小時內之某時，在不詳處所施用第二級毒品甲基安非他命1
    次。被告雖矢口否認有何施用第二級毒品犯行，惟被告於11
    0年9月2日14時25分許經警徵得其同意所採集之尿液，經以
    氣相層析質譜儀法（GC/MS）檢驗之結果，係呈安非他命、
    甲基安非他命陽性反應無誤，且尿液所含安非他命、甲基安
    非他命濃度分別為879ng/ml、4,079ng/ml，被告尿液含有高
    濃度之安非他命及甲基安非他命，亦非所謂誤食、吸到毒品
    二手煙或服用含有甲基安非他命之藥物所可能導致，故被告
    於110年9月2日14時25分許經警取得其同意而採尿前回溯96
    小時內之某時許，在不詳地點確有施用甲基安非他命1次之
    犯行至為明確，被告空言否認有何施用第二級毒品云云，顯
    與事實不符，不足採信。核被告所為，係犯毒品危害防制條
    例第10條第2項之施用第二級毒品罪。又被告未曾因施用毒
    品案件經送觀察、勒戒，有本院被告前案紀錄表存卷可按。
    經核聲請人上開觀察、勒戒之聲請，於毒品危害防制條例第
    20條第1項及觀察勒戒處分執行條例第3條第1項等規定並無
    不合，應予准許等語。
二、抗告意旨略以：
　㈠依現行施用毒品之刑事政策，係採行「觀察、勒戒」與 「緩
    起訴戒癮治療」併行之「雙軌模式」，是檢察官對「3年後
    再犯」施用毒品罪行之行為人，固得依職權斟酌個案具體情
    節，裁量採行「附命完成戒癮治療之緩起訴處分」或「聲請
    法院裁准觀察、勒戒」，但檢察官仍應敘明所為裁量選擇之
    「簡要理由」，法院始足憑為「有限之低密度審查」，以避
    免濫權恣意或違反平等對待原則，惟原審對檢察官是否已為
    合目的性及義務性裁量未詳為調查說明，僅從形式上審酌即
    遽予裁定，顯有瑕疵，應予以撤銷：
　⒈按「我國刑事司法實務，習以刑事訴訟法第221條規定（判決
    ，除有特別規定外，應經當事人之言詞辯論為之）的反面解
    釋，而以「判決」與「裁定」為區分標準，向認為僅前者須
    為言詞辯論，將言詞辯論窄化為聽審權，後者僅以書面審理
    即可。殊不知言詞辯論性質，應屬事後訴訟救濟權之內涵，
    勉可謂強度的聽審權保障，但重點在事後救濟的訴訟程序，
    與上述最基本的於事前陳述意見機會的聽審權保障，尚有不
    同。是認為凡裁定即無須以言詞訊問或審理，而流於書面審
    理的作法，其都有可能侵害被告的聽審權而有違憲之虞。除
    本案所涉毒品危害防制條例第20條所定，由法院裁定的觀察
    、勒戒處分，以及依據刑事訴訟法第476條的撤銷緩刑裁定
    等，都應該以保障被告或受刑人的聽審權為最低正當法律程
    序之要求。換言之，即使法律沒有明定應予事前訊問，基於
    憲法聽審權的保障，如未給予當事人事前言詞陳述意見之機
    會，此等裁定都可能是違憲的。在採取有對於個案裁判進行
    憲法審查的國家，例如德國彼邦的「裁判憲法訴願制度」，
    所謂「合法但違憲」的裁判，就是指此類表面上看似合於法
    律，實則違憲侵害人民基本權（本案就是聽審權）的司法裁
    判。是此類案件，如受聲請法院就檢察官之聲請，並未通知
    被告並開庭言詞審理，或至少有使被告於事先提出書面，以
    保障被告陳述意見之機會，自有害被告受憲法及上述公民與
    政治權利國際公約所保障之聽審權，其程序自有不符正當法
    律程序之要求，並侵害當事人民之訴訟權保障」，臺灣高等
    法院110年度毒抗字第873、777號裁定意旨可資參考。
　2.本案被告雖於偵查中曾經檢察官傳喚到庭，惟於偵查期間僅
    就被告是否持有第二級、第三級毒品及涉犯妨害公務之行為
    ，進行訊問，未曾就其施用毒品部分訊問，更未就被告施用
    毒品是否觀察、勒戒，或以替代處分等給予事前陳述意見之
    機會，已有侵害被告聽審權之疑慮，其後檢察官的聲請書也
    未送達被告，導致被告無從得知已遭聲請，更無可能在法院
    裁定前，能有向法官事前陳述之機會，顯然漠視被告事前陳
    述意見權的保障。而原審法院在裁定是否觀察、勒戒前，亦
    未開庭訊問被告，或至少以書面通知被告使有以言詞或書面
    陳述答辯之機會。本案所有程序均以書面審查，直到收受原
    審裁定之前，被告均不知有此聲請之程序，依上開裁判意旨
    ，明顯對聽審權之保障不足，有害被告受上述憲法及公民與
    政治權利國際公約所保障之聽審權，其程序自有不符正當法
    律程序之要求，並侵害被告之訴訟權保障，已屬違法不當。
　3.況本案事發前，被告並無任何施用毒品之記錄，檢察官亦從
    未曾就被告究係於何時、何地，因何動機施用毒品等節加以
    訊問，原裁定所載之檢察官聲請意旨內，復未敘明其裁量選
    擇聲請觀察、勒戒之簡要理由，而原審於為裁定前，又未函
    詢檢察官或開庭調查，以明暸檢察官裁量選擇聲請對被告觀
    察、勒戒之原因及簡要理由為何，並保障被告陳述意見之機
    會，進而為有限之低密度審查，依上開高等法院裁定意旨，
    顯侵害被告聽審權，程序亦有瑕疵，當有撤銷發回之必要。
　㈡被告未曾經法院裁定觀察勒戒，屬初犯，僅係因一時迷失方
    有此施用第二級毒品一次之行為，被告也因此事遭檢察官誤
    會有意圖販賣而持有第二級毒品，向法院聲請裁定羈押，並
    經法院裁定羈押四個多月，目前已交保並無礙被告完成戒癮
    治療之期程，且因被告羈押期間並無任何毒品戒斷反應，多
    次驗尿亦再無施用毒品之反應，足見被告對毒品依賴度不高
    ，而被告於遭羈押時思及配偶對自己的好，且尚有僅四歲之
    孩童需要照顧，不希望兒子會有因被告觀察勒戒而失去母愛
    之機會，被告因此事受到極大教訓及衝擊，有意志與信念，
    以後絕不再犯。年節將近，且目前疫情大爆發，實不想在好
    不容易可以面對自身之問題，也開始與配偶、小孩有安穩生
    活之同時，需入勒戒處所觀察勒戒，如此一來，必將破壞好
    不容易建立之家庭關係，被告因一時錯誤而錯過許多與配偶
    、小孩相處之機會，好不容易可以回歸家庭，實無觀察、勒
    戒之必要，請求撤銷原裁定，改為以緩起訴戒癮治療之方式
    ，將有助於被告戒癮且維持現有生活，請給予一次自新機會
    等語。
三、「犯第10條之罪者，檢察官應聲請法院裁定，或少年法院（
    地方法院少年法庭）應先裁定，令被告或少年入勒戒處所觀
    察、勒戒，其期間不得逾2月」；「依前項（毒品危害防制
    條例第21條1項）規定治療中經查獲之被告或少年，應由檢
    察官為不起訴之處分或由少年法院（地方法院少年法庭）為
    不付審理之裁定。但以一次為限」；「第20條第1項及第23
    條第2項之程序，於檢察官先依刑事訴訟法第253條之1第1項
    、第253條之2第1項第4款至第6款或第8款規定，為附條件之
    緩起訴處分時，或於少年法院（地方法院少年法庭）認以依
    少年事件處理法程序處理為適當時，不適用之」，毒品危害
    防制條例第20條第1項、第21條第2項、第24條第1項分別定
    有明文。故除有毒品危害防制條例第21條第2項於犯罪未發
    覺前，自動向衛生福利部指定之醫療機構請求治療，於治療
    中經查獲，或檢察官審酌個案情形，依同法第24條第1項為
    附完成戒癮治療之緩起訴處分之情形，可排除適用觀察、勒
    戒之程序外，凡經檢察官聲請，如無違反法定要件之情形，
    法院即應進行實體認定而為裁定，此觀法院就檢察官起訴之
    案件，如無應為程序裁判之情形，自應就實體予以審理，而
    無從審酌檢察官何以不為緩起訴處分之餘地自明。再檢察官
    選擇向法院聲請裁定令被告入勒戒處所接受觀察、勒戒，或
    對行為人為附命完成戒癮治療之緩起訴處分，均屬立法者給
    予檢察官之職權，尚非得認係施用毒品者所享有之權利，或
    有依其意願選擇之餘地，縱被告提出該項聲請，亦僅在促請
    檢察官注意得否予以適用，檢察官並不受被告聲請之拘束。
    又毒品危害防制條例所規定之觀察、勒戒處分，其立法意旨
    在幫助施用毒品者戒除毒癮，該處分之性質非為懲戒行為人
    ，而係為消滅行為人再次施用毒品之危險性，目的在戒除行
    為人施用毒品之身癮及心癮措施；觀察、勒戒係導入一療程
    觀念，針對行為人將來之危險所為預防、矯治措施之保安處
    分，以達教化與治療之目的，從而毒品危害防制條例本身所
    規定之觀察、勒戒及強制戒治等保安處分，既屬用以矯治、
    預防行為人反社會性格，而具社會保安功能之保安處分，當
    無因行為人之個人或家庭因素而免予執行之理。
四、經查：
　㈠被告於偵訊時雖否認有於採尿前96小時內施用第二級毒品，
    惟經徵得被告同意於110年9月2日14時25分許為警採集之尿
    液，檢驗結果呈安非他命類陽性反應，有勘查採證同意書、
    新北市政府警察局受採集尿液檢體人姓名及檢體編號對照表
    (尿液編號：A0000000)、台灣檢驗科技股份有限公司110年9
    月7日濫用藥物檢驗報告在卷可稽(110年度毒偵字第6149號
    卷第38、40、81頁)，且被告於抗告意旨中對犯行坦承不諱
    ，足認被告有於採尿前96小時內某時在台灣地區不詳地點施
    用第二級毒品，堪以認定。又被告未曾因施用毒品案件接受
    觀察、勒戒或強制戒治執行之紀錄，有本院被告前案紀錄表
    附卷可憑，檢察官依其調查結果為判斷，審酌上開情形後，
    於其裁量範圍內未採毒品危害防制條例第24條予以緩起訴處
    分，而向法院聲請觀察勒戒，參諸前揭說明，法院自應予以
    尊重。且檢察官就向原審聲請觀察、勒戒，因係適用原則而
    非例外，本無需贅述交代不採行附命緩起訴處分之理由，法
    院自僅得就檢察官聲請觀察、勒戒有無理由而為裁定，且本
    件查無檢察官聲請有何違背法令、認定事實有誤或其他重大
    明顯瑕疵之處，其聲請應屬有據。故原裁定令被告入勒戒處
    所觀察、勒戒，並無違法或不當。
　㈡按被告聽審權屬於憲法第16條保障人民訴訟權之一（司法院
    釋字第482號解釋參照），其內涵包括資訊請求權（請求獲
    得充分訴訟資訊）、表達請求權（請求到場陳述或辯明訴訟
    上意見）、注意請求權（請求注意被告陳述及表達）等等，
    但並非不得以法律為合理、正當規劃或限制，例如：某些案
    件類型，審理法院不經言詞辯論、陳述（即不需當事人到場
    辯論、陳述），即得逕為裁判。具體以言，諸如：刑事訴訟
    法第222條第1項（即裁定，除因當庭之聲明而為之者，應經
    訴訟關係人之言詞陳述外，均以書面審理，專據案卷之訴訟
    資料予以裁定）、第302條至第304條（即免訴、不受理及管
    轄錯誤判決）、第444條（即非常上訴判決）、第449條（即
    簡易程序判決）、第455條之4第2項（即協商判決）等等，
    即為適例，此乃立法機關自由形成的範疇，要屬「立法裁量
    」權限，並未違反人民訴訟權的保障，與憲法尚無牴觸（最
    高法院107年度台抗字第447號裁定意旨可參）；又按裁定因
    當庭之聲明而為之者，應經訴訟關係人之言詞陳述；為裁定
    前有必要時，得調查事實，刑事訴訟法第222條定有明文。
    是以，裁定無論基於聲請或職權為之，除有特別規定外（例
    如刑事訴訟法第101條、第101條之1關於羈押裁定前訊問被
    告之規定），係以書面審理為原則，專據案卷之訴訟資料予
    以裁定，毋須訴訟關係人之言詞陳述，惟因當庭之聲明而為
    之者，始使其以言詞陳述，並於案卷資料尚有欠缺，認非經
    調查不足資以明瞭者，方以其有必要為由，調查事實（最高
    法院110年度台抗字第1156號裁定意旨參照）。抗告意旨雖
    稱：檢察官於偵查期間僅就被告是否持有第二級、第三級毒
    品及涉犯妨害公務之行為，進行訊問，未曾就施用毒品部分
    訊問，原審未開庭訊問被告，或以書面通知被告，其不符正
    當法律程序，侵害被告之訴訟權保障係違法云云。然查，檢
    察官於110年9月2日偵訊時已訊問被告最近一次施用毒品之
    時地（110年度毒偵字第6149號卷第68頁)，並於偵訊中最後
    予以被告及辯護人答辯及補充意見之機會(110年度毒偵字第
    6149號卷第69頁)，故抗告意指所稱檢察官未就施用毒品部
    分訊問云云，自無可採。又毒品危害防制條例既未明定法院
    須經開庭訊問，始得為觀察、勒戒之裁定，與刑事訴訟法規
    定羈押、審判程序應先行訊問被告之法定程序原則有別，參
    諸前揭裁判要旨，此當屬立法者依據所涉公益與被告權益為
    各項權衡之立法裁量結果，原審未予開庭訊問或以書面通知
    被告，並無違反其訴訟權之保障。
　㈢另法院無因被告之個人或家庭因素而免予執行之餘地，業如
    前述，是抗告意旨另以家庭親情關係維護、照護年幼孩童為
    由，亦非有憑，無從解免其依法應受之觀察、勒戒處分。
五、綜上所述，原審依檢察官之聲請裁定命被告送勒戒處所觀察
    、勒戒，經核其認事用法並無違誤，抗告意旨執前詞指摘原
    裁定不當，請求撤銷原裁定，為無理由，應予駁回。
據上論斷，應依刑事訴訟法第412 條，裁定如主文。
中　　華　　民　　國　　111 　年　　2 　　月　　10　　日
                  刑事第十六庭  審判長法　官 劉嶽承
                                      法　官 廖紋妤
                                      法　官 王耀興
以上正本證明與原本無異。
不得再抗告。
                                      書記官 蘇佳賢
中　　華　　民　　國　　111 　年　　2 　　月　　10　　日